臺灣臺南地方法院刑事判決　　　　　　　99年度訴字第1480號
公　訴　人　臺灣臺南地方法院檢察署檢察官
被　　　告　沈子康
選任辯護人　林雅儒律師
上列被告因誣告案件，經檢察官提起公訴（99年度偵字第10804
號），本院判決如下：
    主  文
沈子康無罪。
    理  由
一、公訴意旨略以：沈子康係永川消防實業股份有限公司（下稱
    永川公司）負責，林光遠則係祥捷工程有限公司（下稱祥捷
    公司）負責人，祥捷公司與永川公司乃工程上下包關係。祥
    捷公司承包臺南縣永康科技工業區開發案，並將其中電信管
    道等工程發包永川公司，嗣後永川公司因故停工，然為便利
    祥捷公司進駐工地接手未完工程，永川公司遂出具備忘錄表
    示同意在雙方（祥捷公司、永川公司）結算交接前，自民國
    九十九年三月二十五日起暫時提供祥捷公司使用臺南縣永康
    市○○路三百八十六之一號之工務所（下簡稱公務所）、各
    項機具及現場人員等。詎沈子康明知上情，竟意圖使林光遠
    受刑事處分，於九十九年五月二十七日至臺南縣（現改制為
    臺南市）警察局永康分局龍潭派出所製作筆錄，誣指林光遠
    意圖為自己不法所有，利用不知情之工地主任莊富傑至永川
    公司前開工務所，竊取永川公司切斷機一臺、夯實機一臺、
    發電機二臺、抽水機一臺、電鎚一具、雷射儀一組、鼓風機
    二具、鋁梯一具、砂輪機一具等施工器具（下稱系爭器具）
    ，據為己用；並擅自更換工務所大門門鎖，造成其無法自由
    出入，而向該管公務員誣指林光遠涉犯竊盜罪及妨害自由罪
    嫌。因認沈子康涉犯刑法第一百六十九條第一項之誣告罪。
二、公訴意旨上開所認，無非以：(一)被告沈子康供稱，永川公司
    因故無法完成工程，祥捷公司遂進駐工地以接手完成工程，
    永川公司於九十九年三月二十五日以備忘錄名義發函祥捷公
    司等語、(二)證人即祥捷公司工地主任莊富傑於警詢證述，其
    依公司指示於九十九年三月二十六日七時四十分許，前往工
    務所載運系爭施工器具，並將之載至永康科技園區內施工使
    用，及林光遠委請鎖店更換紗門門鎖等語、(三)證人即先後任
    職永川公司及祥捷公司之員工劉王金珠於警局及偵查中證述
    ，永川公司因經濟上有困難，要將工程還給祥捷公司，工務
    所內原有永川公司及祥捷公司員工在該處工作，永川公司未
    繼續施作中工程後，除工務所提供祥捷公司使用，被告還告
    知原永川公司員工，自九十九年三月二十五日後，永川公司
    員工若繼續待在該處工作，都算成為祥捷公司員工。工務所
    大門鎖沒有更換，更換的是紗窗門鎖，但紗窗門平時沒在鎖
    ，沈子康有大門遙控器，可自由出入等語、(四)證人即永川公
    司前員工許瑀璇於偵查中證述，祥捷公司為永川公司上包，
    其被永川公司派往工務所支援祥捷公司等語、(五)證人即告訴
    人林光遠於警局及偵查中就起訴犯罪事實所為指證、(六)永川
    公司九十九年三月二十五日備忘錄一份、永川公司與祥捷公
    司所簽訂之工程合約書一份、(七)被告於九十九年五月二十七
    日警詢筆錄一份、(八)被告對告訴人提出竊盜告訴後，警方查
    扣相關施工器具時所製作之扣押書、贓物認領保管單及照片
    等資為論據。
三、訊據被告固坦承於九十九年五月二十七日至臺南市警察局永
    康分局龍潭派出所製作筆錄，對告訴人林光遠提出竊盜及妨
    害自由告訴，惟堅詞否認有誣告之意，辯稱：本件工程不是
    永川公司因故停工，是祥捷祥捷公司於九十九年三月二十四
    日發簡訊給被告，要求永川公司停工，而且本來答應要跟被
    告結算，被告於九十九年三月二十四日晚上先把電腦主機帶
    回臺中，要辦理結算，而且基於好意，所以才於九十九年三
    月二十四日晚上擬好備忘錄，於九十九年三月二十五日以傳
    真方式寄出，但寄出備忘錄當天又收到林光遠傳送之簡訊，
    要被告將電腦主機搬回來，否則不結算，所以就結算一事，
    雙方並未達成共識，被告就沒有再提供暫時支援之道理。九
    十九年三月二十五日，永川公司前員工劉王金珠還打電話告
    知被告，林光遠已將工務所內全部器物當作私人物品在使用
    ，且進入被告之臥室，被告於九十九年三月二十九日會同員
    警到達工務所時，發現紗窗門鎖已更換，林光遠更在電話中
    告訴警員，工務所內之物品均為其所有，不准被告搬走任何
    東西。被告一直以電話及請律師發函，要求林光遠歸還機器
    ，但均未獲回應，九十九年五月十七日再次請律師發函，結
    果告訴人仍不願歸還，被告為保障自身權益，因而訴諸法律
    等語。
四、按罪事實應依證據認定之，無證據不得認定犯罪事實。不能
    證明被告犯罪者，應為無罪之諭知。刑事訴訟法第一百五十
    四條第二項、第三百零一條第一項明文規定。又誣告罪之成
    立，以明知所告事實之虛偽為要件，若輕信傳說懷疑誤告，
    縱令所告不實，因其缺乏誣告故意，仍難使負刑責（最高法
    院二十年上字第二五三號判例、四十年上字第八十八號判例
    可資參照）、誣告罪之成立，以告訴人所訴被訴人之事實必
    須完全出於虛構為要件，若有出於誤會或懷疑有此事實而為
    申告，以致不能證明其所訴之事實為真實，縱被訴人不負刑
    責，而告訴人本缺乏誣告之故意（最高法院四十四年台上字
    第八九二號判例可資參照）。
五、經查：
  (一)被告於九十九年五月二十七日至臺南市警察局永康分局龍潭
    派出所製作筆錄，指稱林光遠指使工地主任莊富傑至永川公
    司前開工務所，竊取永川公司所有之系爭器具，據為己用，
    並擅自更換工務所大門門鎖，造成其無法自由出入，而向該
    管公務員提出竊盜及妨害自由之告訴等情，除據被告坦認屬
    實外，並有被告於九十九年五月二十七日警詢筆錄一份在卷
    可參。
  (二)公訴人雖提出前開證據，而認被告於九十九年五月二十七日
    向員警提出告訴時所指之事實均為虛構。然證人林光遠於九
    十九年三月二十六日，即命不知情之員工莊富傑將系爭器具
    搬運至臺南市永康區科技園區內等情，亦據證人莊富傑於警
    詢證述無訛（見警卷第十三頁），之後於九十九年三月二十
    九日，被告會同警員前往工務所時，林光遠於電話中更向員
    警表示，系爭器具屬祥捷公司所有，請警員先把東西扣押住
    ，不要讓被告處理等語，迄至九十九年五月二十七日，被告
    又再次會同警員前往工地察看，並將系爭器具扣住，交由被
    告自行保管等情，並據證人即警員潘德文、所長高泰和於本
    院證述明確（見本院卷第一一０、一一九及一二一頁）；另
    證人林光遠於九十九年三月二十七日確實曾請鎖店更換工務
    所紗門門鎖，更換紗門鎖當時，工務所係由被告承租，且被
    告已支付當月份之租金等情，業據證人林光遠於本院證述屬
    實（見本院卷第九十、九十四及一０二頁），證人莊富傑於
    警詢及證人劉王金珠於本院審理中亦證述工務所紗門鎖確實
    被更換過等語（見警卷第十四頁、本院卷第一八０頁）。再
    依證人林光遠於審理中證述：如果員工上班時間去工地，我
    會要求他們要鎖紗門，更換紗窗門鎖後有無將鑰匙給沈子康
    ，因為沈子康根本不會出現，我們根本找不到他（見本院卷
    第九十、九十一頁）、及證人劉王金珠於審理中證述：紗門
    鎖更換過後，白天時間，除非全部人都出去才會上鎖等語（
    見本院卷第一八九頁），顯見該紗門鎖確實遭更換，且被告
    又未持有新鑰匙，而該紗門鎖又有可能被上鎖，導致被告無
    法自由出入工務所，是被告於九十九年五月二十七日向龍潭
    派出所警員指訴：證人林光遠搬走系爭器具及更換工務所門
    鎖等語，核無不實。
  (三)本案重要爭點為被告是否如公訴人所指，已發送備忘錄予證
    人林光遠，同意提供系爭器具及工務所人員等支援祥捷公司
    ，足見被告明知證人林光遠有權使用，並無竊盜及妨害自由
    之意，竟仍提出告訴：
  1.觀諸該備忘錄所載：「主旨：針對貴公司（指祥捷公司）於
    99年3月24日晚間突然告知本公司（指永川公司），貴公司
    人員將於次日接手工地團隊進駐事宜，予以回應說明。說明
    ：一、．．．同意暫時依照貴公司提議，並期望於最短時間
    內針對已完工工程，與貴公司結算無誤後，平和退場；二、
    本公司原本依照工程慣例將暫時停工，待完整相互結算交接
    後，再交由貴公司全權處理工地事宜及復工；但依貴公司要
    求，本公司將暫時提供工務所、各項機具及現場人員、辦公
    室小姐及必要時台中公司人員支援，以期在最短時間內雙方
    順利交接結算完成，固（故之誤繕）自99年3月25日起之現
    場人員及各項物料工地開銷請貴公司自行負責支付．．．」
    ，可知被告會同意暫時提供工務所、各項機具及現場人員、
    辦公室小姐及必要時台中公司人員等等支援，目的係期望雙
    方能在最短時間內完成交接結算。再依被告提出之簡訊二則
    ，發送時間分別為九十九年三月二十四日二十一時及翌日十
    二時五十七分，寄件人為林董（即林光遠），內容分別為「
    切勿發表對祥捷及其團隊不利言論！以免影響你的利益！明
    日接手團隊進駐，進行交接」、「電腦裡面有一些相片，不
    單單表格而以！若不將電腦主機PM3:20送回！不用結算了法
    院見！．．．」（見本院卷第五十八頁），而證人林光遠於
    本院亦證述上開簡訊為其所寄送，之後被告並未將電腦硬碟
    資料送回等語（見本院卷第八十六、八十七頁）。雖然證人
    林光遠於本院審理時證述：因時間已久，究竟九十九年三月
    二十五日當日，係先接到被告傳真之備忘錄，或先寄送上開
    簡訊，現已無印象，應以備忘錄上之傳真時間為準等語（見
    本院卷第九十八、九十九頁），然該備忘錄上顯示之時間為
    「00 00 00 00:51p」，與九十九年三月二十五日相距甚遠
    ，時間顯然有誤，自無遽採為憑，且被告已供稱，係先寄備
    忘錄，之後再接到證人林光遠傳簡訊表示不結算等語，又由
    備忘錄與簡訊之前後文觀之，倘被告係先接到證人林光遠限
    令將電腦主機送回，否則不與結算之簡訊，被告豈有在未解
    決雙方對於電腦主機送回與否之問題前，隨即傳真備忘錄予
    證人林光遠，足見被告稱係先傳真備忘錄等語，亦無違反常
    情之處。而被告既未依告訴人林光遠之要求將電腦硬碟資料
    送回，致無法進行結算，是被告辯稱因雙方始終未進行結算
    ，故認為無再提供人員及機具支援祥捷公司之理等語，並非
    完全無據。
  2.再者，系爭器具雖為證人林光遠先提供新臺幣（下稱）五十
    萬元予被告購買，姑且不論此五十萬元之性質究竟為工程預
    付款或借款，然系爭器具之所有權屬永川公司，此節業據被
    告供述明確，且證人林光遠於本院審理中對此亦不爭執（見
    本院卷第九十四、一０一頁），復有被告提出向好合晟五金
    超市購買之出貨單、客戶別出貨明細表在卷可憑（見警卷第
    二十八至三十一頁）。是被告在自認已無理由再提供機具及
    人員支援祥捷公司，證人林光遠非但仍繼續使用系爭器具，
    更積極主張器具為其所有，不准被告搬走，被告因此提出竊
    盜告訴，亦難認有虛構事實。
  3.又依被告提出與祥捷公司往來之函文，其中九十九年四月二
    日函文內容：「說明：一、因貴公司祥捷工程有限公司於民
    國九十九年三月二十四、二十五日以手機簡訊及電話聯絡方
    式，明確表示要求本公司永川消防實業股份有限公司辦理工
    地交接，並辦理結算，因此本公司依照貴公司要求只得先行
    辦理停工。因此貴公司來函表示，本公司擅自停工等語，並
    不實在。五、本公司位於台南縣永康市○○路386號之工務
    所及屋內所有機具文件物件完全為本公司所有，何來擅自搬
    離之情事；貴公司違法強占等情事已於當地警察局備案；何
    來損及貴公司權益之情事，本公司基於雙方情誼暫時並未提
    出相關刑事告訴，但請自重」（見本院卷第四十五至四十八
    頁）、另九十九年五月十七日維亮字第99051701號律師函亦
    提到：「說明：二(九)日前本公司獲悉祥捷公司與其代表人林
    光遠君已將本公司上揭台南工務所內之所有設備及器具全部
    搬空，將之據為己有且使用於工程工地之中。核諸林光遠君
    之行為顯已該當侵佔罪責，祥捷公司與其代表人林光遠君並
    同時構成共同侵權行為，應負擔連帶賠償。經查本公司置放
    於上揭台南工務所內尚有如附件『機具財產清單』所示之物
    品。祥捷公司與其代人林光遠應立即將之歸還本公司，以免
    被刑事訴追」（見本院卷第四十八至五十三頁），足見被告
    辯稱在九十九年五月二十七日對證人林光遠提出告訴前，一
    再發函企圖索討系爭器具等語，均有所憑。
  4.另證人林光遠雖證述：因工務所之紗窗門鎖一直卡著，故請
    鎖店更換工務所紗門等語（見本院卷第九十頁），然證人劉
    王金珠則證述：自被告離開工務所後，紗門鎖並未壞掉等語
    （見本院卷第一九四頁），顯見證人林光遠此部分證述是否
    屬實，即有疑義。又證人林光遠於審理中雖又證述：工務所
    係永川公司與祥捷公司共同，祥捷公司自九十八年十一月間
    即有一位員工李佩甄進駐等語（見本院卷第八十五頁），然
    不論在九十九年三月二十五日之前，祥捷公司有無另派員工
    進駐工務所，該工務所於九十九年三月底前被告仍有使用權
    ，而被告主觀上既認已無需再依照備忘錄所載，繼續支援祥
    捷公司，面對證人林光遠在被告尚可使用工務所期間內，且
    紗門鎖極有可能未有任何故障之情況下，即逕予更換，又未
    給予鑰匙，該紗門鎖又有可能被上鎖，導致其無法自由出入
    工務所等等情況，因此而提出妨害自由之告訴，所述顯非無
    因。
  5.至於就被告於九十九年三月二十九日會同警員前往工務所時
    ，上開紗門門鎖有無上鎖等爭點，被告雖堅稱：有遭上鎖，
    係潘德文員警命令在一樓之楊世尊打開紗門鎖，一行人始得
    以進入等情（見本院卷第一九六頁），而證人劉王金珠於本
    院則稱：楊世尊當時在樓上，是我先生聽到鐵捲門開門聲，
    他走到樓梯要下去時叫我，我就隨他後下來，我就看到警察
    及沈子康在裡面，而楊世尊是我去叫他才下來的等語（見本
    院卷第一九四頁），另其夫劉秋城於本院亦證述：我下來後
    看到沈子康及警察已進到工務所內，我就馬上叫我太太下來
    ，前後約一、二分鐘，而楊世尊當時在三樓等語（見本院卷
    第一九九頁），再互核當天先陪同被告進入工務所之警員莊
    俊華於本院審理時證述：當天我們到達時，鐵捲門是關著的
    ，後來有打開，裡面有一道玻璃門，我們並沒有試圖打開，
    但因為當時樓下沒有人，我們不敢輕易進入，就按門鈴，之
    後有三人下來，其中一位是年輕人，另一對好像是夫妻，但
    鐵捲門及玻璃門是由何人打開的，我已不記得等語（見本院
    卷第一七二至一七五頁），說法各執一詞，故無法遽予採信
    。然不論九十九年三月二十九日被告有無因紗門上鎖導致無
    法順利進入工務所，被告既因紗門鎖遭更換而有被阻擋在外
    之可能，其因此提出告訴，即難謂係出於杜撰。
  6.公訴人雖又提出證人劉王金珠證述：自九十九年三月二十五
    日即起受雇祥捷公司，領祥捷公司之薪水等語，與備忘錄所
    載，被告同意自九十九年三月二十五日即提供支援予祥捷公
    司相符，以證明被告明知備忘錄之內容，竟仍提出竊盜及妨
    害自由告訴。然觀諸證人劉王金珠於偵查中證述：永川消防
    公司經濟上有困難，要還工程給祥捷工程公司，沈子康是口
    頭跟我們講之後薪水祥捷工程公司領，他不願意做了，他問
    我們要不要繼續做，如果要繼續做，跟他沒有關係等語（見
    偵卷第十六、十七頁），及於本院證述：沈子康並未叫我離
    職，他是說因為祥捷公司要接收，如果我們願意在祥捷公司
    就在祥捷公司，不願意就離職等語（見本院卷第一七八頁）
    ，顯見證人劉王金珠自九十九年三月二十五日之後係改受僱
    於祥捷公司，並非繼續領永川公司之薪水，再由被告指派支
    援祥捷公司，與備忘錄上所載，被告同意求援等情，並無相
    符之處，是此一證據尚難為被告不利之認定。
  (四)綜上所述，被告於九十九年五月二十七日向臺南市警察局永
    康分局龍潭派出所製作筆錄，指稱林光遠指使工地主任莊富
    傑至永川公司前開工務所取走永川公司所有之系爭器具，且
    更換工務所門鎖，造成其無法自由出入等情，既屬客觀已發
    生過之事實，且被告亦因傳真備忘錄後，又接獲證人林光遠
    之簡訊，因情事已有所變更，而自認其當然亦無需再依備忘
    錄所載，提供機具及人員支提祥捷公司，不論被告自認無需
    再提供支援有無理由，被告提出告訴時所陳述之情形既均有
    憑據，揆櫫上開判例意旨，被告之行為尚難以誣告罪相繩，
    依法應為被告無罪之諭知。
據上論斷，應依刑事訴訟法第三百零條第一項，判決如主文。
本案經檢察官楊書琴到庭執行職務
中    華    民    國   100    年    10    月    13    日
          刑事第九庭    審判長法  官  鍾邦久
                              法  官  黃堯讚
                              法  官  包梅真
以上正本證明與原本無異。
如不服本判決應於收受本判決後10日內向本院提出上訴書狀，並
應敘述具體理由。其未敘述上訴理由者，應於上訴期間屆滿後20
日內向本院補提理由書狀（均須按他造當事人之人數附繕本）「
切勿逕送上級法院」。
                              書記官  李淑秋
中    華    民    國   100    年    10    月    13    日